臺灣彰化地方法院民事判決
109年度勞再微字第1號
再審原告    陳政弦即尹芙琳SPA紓活館

再審被告    莊婷伃  
上列當事人間請求履行契約事件，再審原告對於本院民國109年6
月23日所為108年度勞小上字第2號確定判決，提起再審之訴，本
院於民國110年5月3日言詞辯論終結，判決如下：
    主  文
再審之訴駁回。
再審訴訟費用新臺幣1,500元由再審原告負擔。
    事實及理由
一、程序事項：
    按再審之訴，應於30日之不變期間內提起；前項期間，自判
    決確定時起算，判決於送達前確定者，自送達時起算；其再
    審之理由發生或知悉在後者，均自知悉時起算；但自判決確
    定後已逾5年者，不得提起，民事訴訟法第500條第1項、第2
    項定有明文。經查本院108年度勞小上字第2號判決（下稱原
    確定判決）於民國109年6月30日送達再審原告，再審原告於
    同年7月16日提起本件再審之訴，未逾30日之不變期間，於
    法即無不合，先予敘明。
二、再審原告主張：
  ㈠依勞動基準法（下稱勞基法）第15條之1之立法理由，僅要求
    雇主支出培訓費用即得約定最低服務年限條款，原確定判決
    要求須同時提供合理補償始得為之，乃增加法所無之限制。
  ㈡兩造從未就「除提供專業技術培訓外，是否應同時提供合理
    補償（即勞基法第15條之1第1項規定，應同時符合或擇一符
    合）？」作為法律上爭點，前訴訟程序未依民事訴訟法第19
    9條、第296條之1規定行使闡明權，造成突襲性裁判。
  ㈢小額訴訟程序第二審應為法律審，不就事實問題加以認定。
    兩造間定有最低服務年限約款，經原第一審即本院員林簡易
    庭108年度員勞小字第5號判決（下稱原一審判決，該審級稱
    原一審）認定，且為兩造所不爭執，伊有進行專業技術培訓
    並提供費用，且未逾越合理範圍，兩造間最低服務年限條款
    應屬有效。本件原一審以伊未按時為再審被告投保勞工保險
    （下稱勞保），認為再審被告得依勞基法第14條第1項終止
    契約，惟伊於107年10月10日即告知再審被告未依法投保勞
    保，而補貼再審被告新臺幣（下同）1,000元；且伊已於107
    年10月26日為再審被告投保勞保，違法情形業已終止，再審
    被告行使終止權已逾勞基法第14條第2項所定30日除斥期間
    。且再審被告未具任何理由即連續曠職，可歸責於再審被告
    ，再審被告違反最低服務年限約款，應再給付伊10萬元。
  ㈣原確定判決有前揭適用法規顯有錯誤之情形，具備民事訴訟
    法第496條第1項第1款規定之再審事由，爰聲明：1.原確定
    判決及原一審判決及訴訟費用之裁判均廢棄。2.上開廢棄部
    分，再審被告應給付再審原告10萬元及自原一審起訴狀繕本
    送達翌日起至清償日止，按年息5％計算之利息。
三、再審被告辯稱：
　㈠依勞基法第15之1條第1項規定，有不符合該項規定之一時，
    即生「雇主不得與勞工為最低服務年限之約定」之限制。原
    確定判決認定卷內並無再審原告曾就伊必須遵守最低服務6
    個月乙節提供合理補償之證據，則兩造勞動契約所約定最低
    服務年限之條款顯然未符合勞基法第15條之1第1項規定之一
    (即第2款)，依同條第3項規定意旨，上開約定應屬無效，原
    確定判決並無適用法規顯有錯誤情事，自不符合民事訴訟法
    第496條第1項第1款規定之再審事由。
　㈡再審原告有延後為伊投保勞保，及將勞保投保金額高薪低報
    等情事，顯已違反勞動法令致有損害伊權益之虞，伊自得據
    勞基法第14條第1項第6款事由終止勞動契約，此該當勞基法
    第15條之1第4項所規定，勞動契約因不可歸責於勞工之事由
    而於最低服務年限屆滿前終止者，勞工不負違反最低服務年
    限約定或返還訓練費用之責任。
　㈢伊於107年11月29日經查詢勞保投保資料方知悉上揭再審原告
    違反法令情事，遂於同年12月10日終止勞動契約，並無逾勞
    基法第14條第2項所規定30日除斥期間等語。
　㈣並聲明：再審之訴駁回。
四、本院之判斷：
　㈠關於再審原告依民事訴訟法第496條第1項第1款規定提起本件
    再審之訴部分：
　　⒈按民事訴訟法第496條第1項第1款所謂適用法規顯有錯誤，
      係指確定判決所適用之法規顯然不合於法律規定，或與現
      尚有效之解釋顯然違反者而言，不包括認定事實錯誤、取
      捨證據失當、判決不備理由及在學說上諸說併存致發生法
      律上見解歧異等情形在內（最高法院63年台上字第880號
      裁判、62年判字第610號裁判、57年台上字第1091號裁判
      及90年度台再字第27號裁判要旨參照）。
　　⒉復按「未符合下列規定之一，雇主不得與勞工為最低服務
      年限之約定：一、雇主為勞工進行專業技術培訓，並提供
      該項培訓費用者。二、雇主為使勞工遵守最低服務年限之
      約定，提供其合理補償者。」、「前項最低服務年限之約
      定，應就下列事項綜合考量，不得逾合理範圍：一、雇主
      為勞工進行專業技術培訓之期間及成本。二、從事相同或
      類似職務之勞工，其人力替補可能性。三、雇主提供勞工
      補償之額度及範圍。四、其他影響最低服務年限合理性之
      事項。」、「違反前二項規定者，其約定無效。」勞基法
      第15條之1第1項至第3項分別定有明文。亦即最低服務年
      限約款適法性之判斷，應以該約款存在是否具有前條第1
      項之「必要性」與第2項「合理性」觀之。就第1項「必要
      性」言，第1、2款分別規範「培訓型」及「補償型」之最
      低服務年限兩種類型，符合其一即具有約定之必要性。蓋：⑴
      就文義解釋言，第1項規定「未符合下列規定『之一』，雇
      主不得」等語，換言之應指「符合下列規定『之一』，雇主
      即得」，並非要求兩種類型必須同時併存方得訂立最低服
      務年限約定；⑵另從規範目的及歷史解釋言，原先立法委
      員提案增訂本條時，係將包含最高法院96年度台上字第13
      96號判決等實務見解明文化，然並未包括現行法第1項第2
      款，即雇主提供勞工補償者亦得簽訂「最低服務年限約款
      」；本款係由主管機關勞動部建議而增列，其增訂理由為
      ：實務上除雇主為提升勞工專業技術，投入培訓費用後，
      要求勞工在最低服務期限內不得隨意離職之約定外，另常
      見企業與勞工本於契約自由，給付勞工代價或補償措施(
      如簽約金)後，約定勞工必須服務滿一定年限方能離職。
      基於勞雇契約自由及有利產業人才流動，建議上開情形應
      考量併予規範（立法院第8屆第8會期社會福利及衛生環境
      委員會第11次全體委員會議紀錄參照），於原提案之「培
      訓型」外，另行增訂「補償型」類型，亦即雇主若提供合
      理補償，即能與勞工為最低服務年限之約定，不必然伴隨
      第1款培訓措施。職是符合其一類型即構成本條「必要性
      」要件，堪予認定。
　　⒊經核原確定判決固非無見，然判決理由關於：雇主於符合
      上開勞基法之規定時，始得與勞工為最低服務期限暨其違
      約金約款之約定，即雇主必須同時符合「為勞工進行專業
      技術培訓，並提供該項培訓費用」及「為使勞工進行專業
      技術培訓，提供合理補償」；依原一審卷證資料，並無再
      審原告有就再審被告應最低服務6個月乙節提供合理補償
      之證據，則兩造約定最低服務年限之條款顯未符合勞基法
      第15條之1第1項規定，則依同條第3項規定，上開約定應
      屬無效等語，無異認定必須同時該當第15條之1第1項第1
      款與第2款事由，方符最低服務年限條款必要性要件，揆
      諸上開說明，顯然與現行條文未合，確有適用法規錯誤之
      再審理由。
　㈡本件雖有再審理由，惟核諸原確定判決結論仍屬正當，本件
    再審之訴仍無理由：
　　⒈按再審之訴，雖有再審理由，法院如認原判決為正當者，
      應以判決駁回之。除本編別有規定外，再審之訴訟程序，
      準用關於各該審級訴訟程序之規定。民事訴訟法第504條
      、第505條分別定有明文。本件再審之訴因具備合法要件
      及再審理由，即應為前訴訟程序之再開及續行；經核前訴
      訟程序既為小額訴訟之第二審上訴程序，本件依法即應準
      用該審級訴訟程序之規定而為審理。
　　⒉復按對於小額程序之第一審判決提起上訴，非以違背法令
      為理由，不得為之。上訴狀內應記載上訴理由，表明原判
      決所違背之法令及其具體內容、依訴訟資料可認為原判決
      有違背法令之具體事實。民事訴訟法第436條之24第2項、
      第436條之25定有明文。是當事人以小額訴訟程序之第一
      審判決違背法令為理由提起上訴時，如依民事訴訟法第46
      8條規定有不適用法規或適用法規不當為上訴理由時，其
      上訴狀或理由書應有具體之指摘，並揭示該法規之條項或
      其內容，若係成文法以外之法則，應揭示該法則之旨趣；
      如依民事訴訟法第469條第1款至第5款所列各款事由提起
      上訴者，其上訴狀或理由書應揭示合於該條款之事實，若
      小額訴訟程序上訴人之上訴狀或理由書未依上述方法表明
      者，自難認已對原判決之違背法令有具體之指摘，其上訴
      即不合法（最高法院71年台上字第314號裁判要旨參照）
      。又依民事訴訟法第436條之32第2項規定，第469條第6款
      之判決不備理由或理由矛盾之當然違背法令於小額事件之
      上訴程序並不準用，是小額事件中所謂違背法令，並不包
      含認定事實錯誤、取捨證據不當或就當事人提出之事實或
      證據疏於調查或漏未斟酌之判決不備理由情形。再為貫徹
      小額訴訟程序之簡速性，避免因當事人於上訴程序提出新
      事實及證據而延滯訴訟，故於小額訴訟程序即民事訴訟法
      第436條之28明定當事人於第二審程序不得提出新攻擊或
      防禦方法，但因原法院違背法令致未能提出者，不在此限
      。準此，小額事件之第二審法院原則上應按第一審之訴訟
      資料，審核其訴訟程序及判決內容有無違背法令，當事人
      於第一審言詞辯論終結前未曾提出之訴訟資料，不得再行
      提出，縱當事人再為提出，亦非第二審法院所得審究之範
      疇。又上訴不合法者，第二審法院應依同法第436條之32
      第2項準用第444條第1項規定，以裁定駁回之。
　　⒊再審原告對原一審判決提起上訴，核其上訴意旨略以：⑴原
      一審以再審原告表示107年12月10日領完薪資後，就沒有
      來上班了等語，及再審原告曾寄發律師函請求賠償，遽論
      再審原告至遲已於107年12月10日知悉再審被告欲終止勞
      動契約，原一審判決已違背論理法則及經驗法則，且並未
      能說明上開推論過程，顯有判決不適用法規或適用不當者
      、判決不備理由或理由矛盾之違法。⑵縱認再審被告於107
      年12月10日有終止契約之意思表示，原一審判決逕以再審
      原告遲至107年10月26日方替再審被告投保勞保，認再審
      被告於107年12月10日依勞基法第14條第1項第6款終止勞
      動契約為有理由，然再審原告已於107年10月26日替再審
      被告投保勞保，違法情事業已終止，再審被告應於知悉時
      起30日內終止勞動契約方屬合法。再審被告卻遲至107年1
      2月10日方終止勞動契約，則再審被告是否有於知悉時起3
      0日內主張，就此部分原一審漏未審酌，逕以再審原告未
      能按時投保，即論再審被告合法終止勞動契約，係屬民事
      訴訟法第469條第6款判決不備理由之違法。⑶聲請傳喚證
      人廖沛玲等語。
　　⒋關於上訴理由第⑴、⑵項，其中所指摘原一審判決理由不備
      或或理由矛盾部分，因第469條第6款之判決不備理由或理
      由矛盾之當然違背法令於小額事件之上訴程序並不準用，
      從而此部分指摘顯非小額程序所指判決違背法令之情形；
      其餘部分則屬於原一審法院取捨證據、認定事實之職權行
      使範圍，亦難認已合法表明上訴理由。
　　⒌至於上訴理由第⑶項傳喚證人廖沛玲部分，則屬原一審未提
      出之新防禦方法，依民事訴訟法第436條之28規定，於小
      額訴訟之上訴審程序不得為之，本院自無從加以審酌。
　　⒍綜上所述，再審原告所執前揭理由，尚非具體表明原判決
      有何不適用法規或適用不當，或民事訴訟法第469條第1款
      至第5款所列違背法令情形，依首開說明，應認再審原告
      之上訴為不合法，應予駁回。
五、綜上所述，原確定判決固有民事訴訟法第496條第1項第1款
    之再審理由，然核諸本件再審原告所提上訴狀所載內容，既
    不能認已合法表明上訴理由，則原確定判決理由雖有未洽，
    然結論既無二致，依民事訴訟法第504條規定，本件再審之
    訴仍應判決駁回之。
六、據上論結，本件再審之訴顯無理由，依民事訴訟法第436條
    之32第1項、第436條之19第1項、第504條、第78條，判決如
    主文。
中　　華　　民　　國　　110 　年　　5 　　月　　24　　日
                  勞動法庭　　審判長法　官　陳瑞水
                                    法　官　許嘉仁
                                    法　官　徐沛然
以上正本係照原本作成。
本件不得上訴。
中　　華　　民　　國　　110 　年　　5 　　月　　25　　日
                          　　　    書記官　蔡明株